臺灣彰化地方法院民事判決　97年度重訴字第68號
原　　　告　施木森
訴訟代理人　楊振裕律師
被　　　告　洪海永即洪明珠、.
　　　　　　偉傑、洪錦輝之承當.
　　　　　　黃麗友即連麗雲、.
　　　　　　當訴訟人）
　　　　　　黃仁義
　　　　　　黃文清
　　　　　　黃繡
上四人共同
訴訟代理人　林永山律師
上四人共同
複　代理人　廖文生
被　　　告　趙鴻亮（原名趙德旺）
　　　　　　魏郭罔巿
　　　　　　郭獻看
　　　　　　郭津
　　　　　　郭派
　　　　　　郭教
　　　　　　郭獻讀
　　　　　　謝柯英
　　　　　　柯楊淑美
　　　　　　柯瑞統
　　　　　　　　　　　6號
　　　　　　柯春生
　　　　　　　　　　　28號之3
　　　　　　楊柯秀霞
　　　　　　　　　　　號3樓
　　　　　　柯秀女
　　　　　　　　　　　號
　　　　　　郭文俊
受　告知人　合作金庫商業銀行股份有限公司
法定代理人　劉燈城
受　告知人　得詮實業股份有限公司
法定代理人　高樹桐
受　告知人　施彥丞
上列當事人間請求分割共有物事件，本院於民國99年12月23日言
詞辯論終結，判決如下：
    主      文
兩造共有坐落彰化縣鹿港鎮○○段六九七地號、地目養、面積二
七六平方公尺土地，及同段六九八地號、地目養、面積五○二六
平方公尺土地（更正後面積為四八九五平方公尺），應合併分割
如附圖一即彰化縣鹿港地政事務所九十九年十二月十日土地複丈
成果圖所示，其中編號A 部分面積二三七八平方公尺分歸原告取
得；編號B 部分面積一九五平方公尺分歸被告趙鴻亮取得；編號
C 部分面積一四八平方公尺分歸被告魏郭罔市取得；編號D 部分
面積二十五平方公尺分歸被告郭獻讀取得；編號E 部分面積二十
五平方公尺分歸被告郭教取得；編號F 部分面積二十五平方公
尺分歸被告郭派取得；編號G 部分面積二十五平方公尺分歸被
告郭津取得；編號H 部分面積二十五平方公尺分歸被告郭獻看
取得；編號I 部分面積二十五平方公尺分歸被告郭文俊取得；編
號J 部分面積一四八平方公尺分歸被告謝柯英取得；編號K 部
分面積二十九平方公尺分歸被告楊柯秀霞取得；編號L 部分面積
二十九平方公尺分歸被告柯瑞統取得；編號M 部分面積二十九平
方公尺分歸被告柯楊淑美取得；編號N 部分面積二十九平方公尺
分歸柯春生取得；編號O 部分面積二十九平方公尺分歸柯秀女取
得；編號P 部分面積九十四平方公尺分歸被告黃麗友取得；編號
Q 部分面積一○九平方公尺分歸被告黃文清取得；編號R 部分面
積九十四平方公尺分歸被告黃麗友取得；編號S 部分面積二九六
平方公尺分歸被告黃繡取得；編號T 部分二九六平方公尺分歸
被告黃仁義取得；編號U 部分面積一一○平方公尺分歸被告黃文
清取得；編號V 部分面積五九四平方公尺分歸被告洪海永取得；
編號W 部分面積四一四平方公尺由全體共有人依附表所示訴訟費
用負擔比例保持共有。
訴訟費用由兩造各按如附表所示應負擔訴訟費用比例負擔。
    事實及理由
壹、程序部分：
一、按原告於判決確定前，得撤回訴之全部或一部，但被告已為
    本案之言詞辯論者，應得其同意；訴之撤回應以書狀為之，
    但於期日，得以言詞向法院或受命法官為之；以言詞所為訴
    之撤回，應記載於筆錄，如他造不在場，應將筆錄送達；訴
    之撤回，被告於期日到場，未為同意與否之表示者，自該期
    日起；其未於期日到場或係以書狀撤回者，自前項筆錄或撤
    回書狀送達之日起，10日內未提出異議者，視為同意撤回，
    民事訴訟法第262 條定有明文。次按訴狀送達後，原告不得
    將原訴變更或追加他訴，但被告同意者，或不甚礙被告之防
    禦及訴訟之終結者不在此限；另被告於訴之變更或追加無異
    議，而為本案之言詞辯論者，視為同意變更或追加，民事訴
    訟法第255 條第1 項第1 款、第7 款、第2 項載有明文。查
    本件原告於民國（下同）97年7 月16日起訴請求分割坐落彰
    化縣鹿港鎮○○段698 地號、地目養、面積5026平方公尺土
    地後，追加鄰地即同段694 、696-1 、697 地號土地，請求
    合併分割，並追加同段694 、696-1 地號土地之共有人張瓊
    玫為被告，嗣後，撤回同段694 、696-1 地號土地及張瓊玫
    之追加，僅就原起訴被告，為同段697 、698 地號土地（其
    中系爭697 地號土地地目養、面積276 平方公尺，下稱系爭
    2 筆土地）之合併分割請求，本件被告等於收受上開撤回、
    追加之通知書狀後10日內，均未提出異議（見本院卷第30-4
    7 頁），揆諸首揭規定，原告前揭撤回、追加部分，應予准
    許。
二、又按當事人死亡者，訴訟程序在有繼承人、遺產管理人或其
    他依法令應續行訴訟之人承受其訴訟以前當然停止；上開承
    受訴訟人，於得為承受時，應即為承受之聲明，他造當事人
    ，亦得聲明承受訴訟；聲明承受訴訟，應提出書狀於受訴法
    院，由法院送達於他造，民事訴訟法第168 條、第175 條、
    第176 條分別載有明文。復按訴訟繫屬中為訴訟標的之法律
    關係，雖移轉於第三人，於訴訟無影響；但第三人如經兩造
    同意，得聲請代當事人承當訴訟；前項但書情形，僅他造不
    同意者，移轉之當事人或第三人得聲請法院以裁定許第三人
    承當訴訟，民事訴訟法第254 條第1 、2 項分別定有明文。
    查本件原告起訴後，被告黃文益於98年2 月2 日過世，經黃
    文益之繼承人即黃麗友、連麗雲、黃國揚、黃惠美、黃明賢
    於98年2 月25日聲明承受訴訟後，黃文益之上開繼承人並於
    98年5 月1 日將系爭698 地號土地應有部分均移轉登記予被
    告黃麗友；被告許蓮於98年10 月20 日死亡，許蓮之繼承人
    即洪海永、洪明珠、洪玉霞、洪寶玉、許明傳、洪偉傑、洪
    錦輝於同年12月25日，將系爭2 筆土地應有部分均移轉登記
    予被告洪海永後，經原告於99年2 月5 日具狀聲明由許蓮之
    前揭繼承人承受訴訟，此有黃麗友、連麗雲、黃國揚、黃惠
    美、黃明賢聲明承受訴訟狀、原告承受訴訟聲明暨陳報狀、
    戶籍謄本、系爭土地登記謄本在卷可稽（見本院卷(一)第60-1
    頁，卷(二)第160-166 、194-204 頁）。另被告黃麗友、洪海
    永已於99年10月14日言詞辯論期日當庭聲明承當訴訟，並獲
    原告同意在案（見本院卷(三)第29頁），惟因本件其餘未到庭
    之被告人數非少，為免一一詢問、靜候回覆，恐致訴訟延宕
    ，故本院乃依被告黃麗友、洪海永之聲請，裁定承當訴訟在
    案（見本院卷(三)第69、70頁）。
三、再按應有部分有抵押權或質權者，其權利不因共有物之分割
    而受影響，但有下列情形之一者，其權利移存於抵押人或出
    質人所分得之部分：（一）權利人同意分割；（二）權利人
    已參加共有物分割訴訟；（三）權利人經共有人告知訴訟而
    未參加，民法第824 條之1 第2 項定有明文。又訴訟之結果
    ，於第三人有法律上利害關係者，法院得於第一審或第二審
    言詞辯論終結前相當時期，將訴訟事件及進行程度以書面通
    知該第三人；前項受通知人得於通知送達後5 日內，為第24
    2 條第1 項之請求；第1 項受通知人得依第58條規定參加訴
    訟者，準用前條之規定，民事訴訟法第67條之1 亦有明文。
    查受告知人合作金庫商業銀行股份有限公司（下稱合庫銀行
    ）就被告趙鴻亮所有、系爭698 地號土地之應有部分24分之
    1 ，設定最高限額新臺幣（下同）1,900 萬元之抵押權；而
    受告知人宏亞國際資產管理服務股份有限公司（下稱宏亞公
    司，原告起訴後，已讓與受告知人施彥丞）及得詮實業股份
    有限公司（下稱得詮公司）就原告所有、系爭698 地號土地
    之應有部分2 分之1 ，分別設定最高限額3,275 萬、1,500
    萬元之抵押權等節，有土地登記謄本在卷可按（見本院卷(二)
    第198 、199 頁），是本院爰依上開規定，對系爭698 地號
    土地之抵押權人合庫銀行、施彥丞、得詮公司告知訴訟，合
    先敘明。
四、被告洪海永、趙鴻亮、魏郭罔巿、郭獻看、郭津、郭派
    、郭教、郭獻讀、謝柯英、柯楊淑美、柯瑞統、柯春生
    楊柯秀霞、柯秀女、郭文俊均未於最後言詞辯論期日到場，
    核無民事訴訟法第386 條各款所列情形，爰依原告之聲請，
    就此部分由其一造辯論而為判決。
貳、實體部分：
一、原告主張：系爭2 筆土地為兩造所共有，應有部分如附表所
    示。兩造就系爭2 筆土地並無不分割期限之約定，亦無因物
    之使用目的不能分割之情形，惟兩造間無法達成協議分割，
    為此請求裁判分割。雖然仍維持兩造共有道路寬度為3 米半
    之聲明，然倘若本院認定應就原告所主張之方案，擴充共有
    道路為4 米寬，亦無意見，可以接受。同意被告黃文清、黃
    麗友、黃仁義、黃繡所主張之分割方案中，被告黃文清、
    黃麗友、黃仁義、黃繡分得土地位置之順序排列，惟對於
    留設6 米寬之私設道路部分，則認為顯然過寬，將使各共有
    人分得之土地面積減少甚多，不利於土地之利用，而減損其
    經濟價值；且系爭土地共有道路並非死巷，得透過東北側相
    鄰之同段706 號土地之既成巷道與外界聯繫；另倘依被告黃
    文清、黃麗友、黃仁義、黃繡所主張之分割方案，部分共
    有人並未按應有部分面積分配，又未能提出相關補償之方案
    ，乃違反共有物分割之原則，不宜採據。並聲明：1.兩造共
    有之系爭土地，應依如彰化縣路港地政事務所於98年11月26
    日繪製之土地複丈成果圖（下稱附圖2 ）所示方案為合併分
    割。2.訴訟費用由兩造依持分比例負擔。
二、被告答辯：
（一）被告黃文清、黃麗友、黃仁義、黃繡則以：不同意依附
      圖1 所示方案分割，因被告黃文清、黃麗友、黃仁義、黃
      繡所有、在系爭土地上之建物，可能會因此占用到他人
      分得之土地，而引起後續拆屋還地之訴訟；亦不同意附圖
      2 所示之方案，因原告所提之該方案，共有道路之寬度僅
      3 米半，過窄，且未設置迴車道，以一輛車寬約1.8 米計
      算，顯無法供會車通行，或供死巷巷道之迴轉，應以6 米
      寬為妥，但4 米寬亦可接受。被告黃文清、黃麗友、黃仁
      義、黃繡所提之方案，係基於4 人親戚關係之情誼，就
      現時建物所在之範圍，而為分割，雖與土地謄本上之持分
      比例確實未符，但已經被告黃文清、黃麗友、黃仁義、黃
      繡互為同意，故不生影響等語，資為抗辯。並聲明：1.
      兩造共有之系爭土地，應依如彰化縣路港地政事務所於99
      年7 月26日繪製之土地複丈成果圖（下稱附圖3 ）所示方
      案為合併分割。2.訴訟費用由兩造依持分比例負擔。
（二）被告趙鴻亮則以：系爭土地上之共有道路寬度設為4 米可
      以接受，並同意如附圖3 所示之分割方案等語，資為抗辯
      。
（三）被告洪海永則以：其在系爭土地最北邊之部分（即所有分
      割方案中，其分得之位置），搭有鐵皮屋，以前是供作工
      廠使用，現在則已未使用系爭土地了，故將系爭土地變賣
      後分配價金，亦可接受等語，資為抗辯。
（四）被告魏郭罔巿、郭獻看、郭津、郭派、郭教、郭獻
      讀、謝柯英、柯楊淑美、柯瑞統、柯春生、楊柯秀霞、
      柯秀女、郭文俊經合法通知，均未於言詞辯論期日到場，
      亦未提出書狀作何聲明或陳述。
三、兩造不爭執之事項：
（一）系爭2 筆土地為兩造所共有，應有部分如附表所示；兩造
      就系爭2 筆土地並無不分割期限之約定，亦無因物之使用
      目的不能分割之情形，惟兩造間無法達成協議分割。
（二）系爭2筆土地上之共有道路寬度以4米為宜。
（三）被告黃文清、黃麗友、黃仁義、黃繡具有親戚關係。
四、得心證之理由：
（一）本件原告主張系爭2 筆土地為兩造所共有，地目均為養，
      使用分區均為農牧用地，應有部分比例分別如附表所示，
      且共有人間就上開系爭2 筆土地，無不分割期限之約定，
      亦無因物之使用目的不能分割之情形，惟無法協議分割等
      事實，業據其提出土地登記謄本、地籍圖謄本等件為證（
      見本院卷(一)第7-13頁，卷(二)第194-204 頁），被告等均並
      未提出書狀答辯或爭執，是此部分之事實，堪信為真。原
      告依民法第823 條之規定，請求分割系爭2 筆土地，於法
      有據，應予准許。
（二）按各共有人，除法令另有規定外，得隨時請求分割共有物
      ，但因物之使用目的不能分割或契約訂有不分割之期限者
      ，不在此限；又共有物之分割，依共有人協議之方法行之
      ；分割之方法不能協議決定，或於協議決定後因消滅時效
      完成經共有人拒絕履行者，法院得因任何共有人之請求，
      命為下列之分配：1.以原物分配於各共有人，但各共有人
      均受原物之分配顯有困難者，得將原物分配於部分共有人
      ；2.原物分配顯有困難時，得變賣共有物，以價金分配於
      各共有人；或以原物之一部分分配於各共有人，他部分變
      賣，以價金分配於各共有人；共有人相同之數不動產，除
      法令另有規定外，共有人得請求合併分割；共有人部分相
      同之相鄰不動產，各該不動產均具應有部分之共有人，經
      各不動產應有部分過半數共有人之同意，得適用前項規定
      ，請求合併分割，民法第823 條第1 項、第824 條第1 項
      、第2 項、第5 項、第6 項定有明文。
（三）查系爭2 筆土地相鄰坐落，共有人部分相同，且系爭2 筆
      土地地目、使用分區亦均相同，原告、被告黃文清、黃麗
      友、黃仁義、黃繡、趙鴻亮、洪海永等共有人均同意合
      併分割，已符合上開經各不動產應有部分過半數共有人同
      意之規定甚明，有土地登記謄本、地籍圖謄本等件在卷可
      憑（見本院卷(一)第7-13頁，卷(二)第194-204 頁），是原告
      請求將系爭2 筆土地合併分割，為有理由，亦應准許。惟
      按共有人因共有物分割之方法不能協議決定，而提起請求
      分割共有物之訴，應由法院斟酌當事人之聲請、共有物之
      性質、經濟效用及全體共有人之利益、意願等公平決定之
      。本院審酌：
    1.系爭2 筆土地相鄰接，合併後可結合成一完整土地，並呈
      現近似長方形之地形格局；系爭2 筆土地北半部目前有被
      告洪海永之鐵皮屋、被告趙鴻亮之平房，及被告黃文清、
      黃麗友、黃仁義、黃繡等人所共有之2 層樓建物、磚造
      鐵皮屋、車庫坐落其上，系爭2 筆土地其餘部分均為空地
      ，且東半部設有既成巷道供通行使用，緊鄰鹿和路，可透
      過東北側相鄰之彰化縣鹿港鎮○○段706 地號土地上之既
      成巷道，與對外聯絡等情，業據本院會同兩造及彰化縣鹿
      港地政事務所測量員到場勘測屬實，並有勘驗筆錄、現場
      照片、彰化縣和美地政事務所97年10月9 日土地複丈成果
      圖附卷可稽（見本院卷(一)第14-19 、58、65頁），堪認屬
      實。
    2.附圖1 所示之分割方案，大致符合兩造共有人目前於系爭
      2 筆土地上使用之位置，被告洪海永、趙鴻亮均分別分得
      其等建物所在之位置土地，而被告黃文清、黃麗友、黃仁
      義、黃繡所有之建物雖未完全坐落在其等分得之部分，
      然附圖1 所示之分割方案，係依據被告黃文清、黃麗友、
      黃仁義、黃繡於98年10月6 日，庭呈之分割方案分得位
      置順序（見本院卷(二)第60頁），而為製作，原告及被告趙
      鴻亮對於此一關於被告黃文清、黃麗友、黃仁義、黃繡
      分得位置順序之排列，亦均不爭執（見本院卷(二)第60頁）
      。且因被告黃文清、黃麗友、黃仁義、黃繡共有之建物
      係屬連棟2 層樓建物，縱依被告黃文清、黃麗友、黃仁義
      、黃繡所提如附圖3 所示之分割方案，亦有分割線與登
      記建物位置無法吻合之情形，有附圖3 之說明欄可佐。故
      身為親戚關係之被告黃文清、黃麗友、黃仁義、黃繡依
      附圖1 所示之方案為分割後，分得之部分既屬相鄰，並與
      其等共有建物之位置大致相符，即得便利親友間之溝通及
      整體規劃、使用，發揮最大之土地經濟效益，將來導致各
      該建物須予拆除而爭訟之可能性甚低，應不致造成過大之
      損失，亦無礙於社會經濟之安定。是附圖1 所示方案既已
      得原告之同意，且客觀上對兩造復無何特別不利之處，自
      堪稱允當。
    3.共有物之分割，無論為原物分割或變價分割，原則上均應
      按應有部分之比例分配於各共有人，在以原物分配於各共
      有人之情形，如共有人中，有不能按其應有部分受分配，
      或按其應有部分之比例分配，價值顯不相當者，應依各共
      有人分得部分價值之高低，互以金錢為補償（最高法院91
      年度臺上字第2087號判決要旨參照）。準此，本件被告黃
      文清、黃麗友、黃仁義、黃繡所提如附圖3 所示之方案
      ，各共有人分割後分得之土地面積，均未按其等目前之應
      有部分比例計算，顯與其等登記之持分面積不符，且未就
      前揭不符部分互有增減之問題，提出解決方式，揆諸上開
      最高法院判決之意旨，顯違共有物分割之原則，而生日後
      無法辦理分割登記之虞。是被告黃文清、黃麗友、黃仁義
      、黃繡所提如附圖3 所示之分割方案，應無可取。
    4.至於系爭2 筆土地內兩造共有之私設道路部分，因考量車
      輛會車通行之需要，以及路寬過寬將導致各共有人分得之
      土地面積減少，不利於土地之利用，而減損經濟價值等節
      ，經兩造同意後（見本院卷(三)第107 頁），認分割後之路
      寬應以4 米為宜。從而，本院認附圖1 所示之分割方案應
      屬公平且適當，爰判決如主文第1 項所示。
五、查系爭2 筆土地目前仍分別設定有最高限額之抵押權予受告
    知人合庫銀行、得詮公司、施彥丞，已於前述，而前開受告
    知人等經本院告知訴訟後，均未到庭參加訴訟，有本院送達
    證書、開庭報到單附卷可考（見本院卷(二)第157-159 ，卷(三)
    第5-8 、28、34-37 、66、71-74 、105 頁），故依前揭民
    法第824 條之1 第2 項之規定，上揭受告知人等就系爭2 筆
    土地擁有之最高限額抵押權，應分別移存於抵押人即原告、
    被告趙鴻亮分割所得之部分。
六、又因共有物分割、經界或其他性質上類似之事件涉訟，由敗
    訴當事人負擔訴訟費用顯失公平者，法院得酌量情形，命勝
    訴之當事人負擔其一部，民事訴訟法第80條之1 定有明文。
    本件係因分割共有物事件涉訟，兩造之行為，均可認係按當
    時之訴訟程度為伸張或防禦權利所必要，故諭知由兩造按如
    附表所示應有部分比例分擔訴訟費用，較為公允，爰判如主
    文第2項所示。
七、訴訟費用負擔之依據：民事訴訟法第80條之1。
中    華    民    國    100    年    1     月    6    日
                  民事第三庭    法  官  林秉暉
以上正本係照原本作成。
如對判決上訴，應於判決送達後20日內向本院提出上訴狀。如委
任律師提起上訴者，應一併繳納上訴審裁判費。
中    華    民    國   100    年    1     月    7     日
                                書記官  廖春慧
附表：坐落彰化縣鹿港鎮○○段土地
┌──┬────┬─────┬─────┬─────┐
│編號│ 共有人 │系爭697 地│系爭698 地│訴訟費用負│
│    │        │號土地應有│號土地應有│擔比例    │
│    │        │部分      │部分      │          │
├──┼────┼─────┼─────┼─────┤
│1   │施木森  │1/2       │1/2       │1/2       │
├──┼────┼─────┼─────┼─────┤
│2   │黃仁義  │1/16      │1/16      │1/16      │
├──┼────┼─────┼─────┼─────┤
│3   │黃文清  │2/16      │1/24      │46/1,000  │
├──┼────┼─────┼─────┼─────┤
│4   │黃麗友  │          │1/24      │395/10,000│
├──┼────┼─────┼─────┼─────┤
│5   │黃繡  │1/16      │1/16      │1/16      │
├──┼────┼─────┼─────┼─────┤
│6   │趙鴻亮  │          │1/24      │395/10,000│
├──┼────┼─────┼─────┼─────┤
│7   │洪海永  │3/24      │3/24      │3/24      │
├──┼────┼─────┼─────┼─────┤
│8   │魏郭罔市│3/96      │3/96      │3/96      │
├──┼────┼─────┼─────┼─────┤
│9   │郭獻看  │1/192     │1/192     │1/192     │
├──┼────┼─────┼─────┼─────┤
│10  │郭津  │1/192     │1/192     │1/192     │
├──┼────┼─────┼─────┼─────┤
│11  │郭派  │1/192     │1/192     │1/192     │
├──┼────┼─────┼─────┼─────┤
│12  │郭教  │1/192     │1/192     │1/192     │
├──┼────┼─────┼─────┼─────┤
│13  │郭獻讀  │1/192     │1/192     │1/192     │
├──┼────┼─────┼─────┼─────┤
│14  │謝柯英│3/96      │3/96      │3/96      │
├──┼────┼─────┼─────┼─────┤
│15  │柯楊淑美│1/160     │1/160     │1/160     │
├──┼────┼─────┼─────┼─────┤
│16  │柯瑞統  │1/160     │1/160     │1/160     │
├──┼────┼─────┼─────┼─────┤
│17  │柯春生  │1/160     │1/160     │1/160     │
├──┼────┼─────┼─────┼─────┤
│18  │楊柯秀霞│1/160     │1/160     │1/160     │
├──┼────┼─────┼─────┼─────┤
│19  │柯秀女  │1/160     │1/160     │1/160     │
├──┼────┼─────┼─────┼─────┤
│20  │郭文俊  │1/192     │1/192     │1/192     │
└──┴────┴─────┴─────┴─────┘
附圖一：彰化縣鹿港地政事務所99年12月10日土地複丈成果圖
附圖二：彰化縣鹿港地政事務所98年11月26日土地複丈成果圖
附圖三：彰化縣鹿港地政事務所99年7月26日土地複丈成果圖